【裁判字號】    95,台上,3528
【裁判日期】    950629
【裁判案由】    過失致人於死
【裁判全文】
最高法院刑事判決            九十五年度台上字第三五二八號
    上  訴  人
    即 自訴 人  甲○○
    自訴代理人  張家琦律師
                林鳳秋律師
    被      告  乙○○
    選任辯護人  劉紀翔律師
上列上訴人因自訴被告過失致人於死案件，不服台灣高等法院中
華民國九十五年三月十五日第二審更審判決（九十年度上更(二)字
第一一五０號，自訴案號：台灣台北地方法院八十四年度自字第
六五三號），提起上訴，本院判決如下：
    主  文
原判決撤銷，發回台灣高等法院。
    理  由
本件原判決以自訴意旨略謂：上訴人即自訴人甲○○之妻張淑貞
於民國八十四年三月二十五日下午五時五分，因身體不適、噁心
，自行前往馬偕醫院急診求治，經由當時之值班醫師即被告乙○
○負責診治，於抽血檢驗後，原應立即注意其檢驗報告有何異常
，卻未注意張淑貞血中鈉離子濃度已低至一二四（正常人之數值
應為一三七至一四五之間），按理應立即給予高濃度含鈉溶液，
及限制水分供應，暨給予利尿劑脫水之處置，豈料被告既誤診為
「過度換氣症候群」，且未依該病之診治方法加以診治，竟反給
予含鈉較諸正常生理食鹽水尚低之低鈉溶液林格氏液（ Ｌ/Ｒ =
Ringer's Lactate），和補充大量水份，致促使病人之血鈉濃度
更行降低，產生二側大腦水腫而意識昏迷，四肢抽搐、全身癲癇
、呼吸型態改變、脈搏停止，尤以於此期間，上訴人曾六次央求
被告診治，被告仍未理會，後雖施以心肺復甦急救術，仍造成腦
死，須賴人工機器輔助呼吸，終延至同年五月十四日死亡。因認
被告涉有刑法第二百七十六條第二項之業務過失致人於死罪嫌。
經審理結果，認為不能證明被告犯罪，因而撤銷第一審之科刑判
決，改判諭知被告無罪。固非無見。
惟查：與待證事實有重要關係之證據，雖經調查，倘其內容尚未
完全明瞭者，即與未經調查之情形無異，遽行判決，自難認無應
於審判期日調查之證據而未予調查之違法。證人徐桂英證稱：伊
於案發當日下午四時許，看見張淑貞腳站不穩，搖來搖去等語（
見原審更(一)卷第二宗第二十三、二十四頁），據護理紀錄記載：
「17：10：PT（病患）由救護車推入ER（急診室），自訴喝了實
驗性小蘇打粉加果汁，約喝了幾口，……全身weakness（虛弱乏
力），由他人通知一一九至，入ER。PT Con's clear（意識清楚
）……。17：15：Dr. 郭打電話詢問榮總毒物中心。17：30：PT
……吐出少量食殘渣，淡黃色及米粉，Dr. 郭予診視，……連絡
family（家屬），觀察（繼）續。17：32：PT 的先生到來，Dr.
郭予解釋病情，OBS （觀察）續（行）。18：30：PT出現自言自
語，family告知PT的個性較易緊張，通知Dr. 郭知。OBS 續。19
：30：PT仍自言自語情形，Dr. 郭知，予consult （諮詢）精神
科，Dr. 郭告知Dr. 翁知，OBS續。20：07：PT仍自言自語，fam
ily告知後，Dr.郭予診視……。20：10：發現PT Lip(嘴唇)發紺
，立即推入外科急救室，並通知 Dr.郭，發現無呼吸現象……」
(見同上卷第一宗第一一九頁)，另據被告製作之病歷資料記載，
被告於上揭「17：15，向榮總毒物科諮詢」後，僅囑示 「 keep
close observation （持續密切觀察）」，於「17：30」，記載
：「自言自語，焦慮、冒冷汗」、「 plan: close observation
」，迨「19：30」，記載：「 patient『was』still murmuring
（病人仍喃喃自語，其中之『was 』，似表示事後之意）」、「
plan:consult psychiatrist for further evaluation（諮詢精
神科，進一步評估）」（見同上卷宗第一一五頁），被告固辯稱
伊當時診斷為「過度換氣症候群」等語，但上揭病歷中，既未見
有該病名之記載，亦未見有依其病症施用之治療方法，原審遽信
其言，是否符合經驗法則與論理法則？已非無斟酌餘地。縱屬可
信，被告在向毒物專家諮詢後，既知冒冷汗、自言自語之病癥，
要與誤食工業用小蘇打中毒之情形迥異，竟僅以「觀察」處置，
時間自當日十七時三十分迄十九時三十分，長達二小時之久，參
以行政院衛生署醫事審議委員會（編號：八六一九二）鑑定書謂
：「如醫師確實未曾至病床診視，應未能認定醫師有盡仔細觀察
之職」（見原審上訴卷第一四六頁背面），及中華民國急診醫學
會八十五年五月十日（八五）急勝字第００五０號函說明：「對
於蜘蛛網膜下腔出血的病患，如能在一個安靜、暗的環境中臥床
休息，控制病患血壓及疼痛，減少病人的躁動，有可能降低再出
血及死亡率」（見第一審卷第二二八頁），上訴人堅訴被告在該
二小時之內，曾經上訴人六度求診而不理會等語，果若屬實，則
被告有無輕忽、草率，未依一般通識，採行電腦斷層掃瞄、心電
圖等檢查，致喪失早期發現正確病因而對症下藥之良機？事關人
命，基於公平正義之維護，原審未遑依專家高偉峰醫師所請，行
隔離訊問或遠距訊問（見原審更(二)卷第三宗第七十三頁），以根
究明白，遽行判決，自有應於審判期日調查之證據而未予調查之
違法。再原判決雖引死亡證明書及病歷表為據，認定張淑貞之死
亡原因係「急性蜘蛛網膜下腔出血，引起大腦嚴重水腫、缺氧、
中樞神經系統功能喪失」（見原判決第五頁第三至五行），但又
謂「張淑貞並未呈現與蜘蛛網膜下腔出血之突發性劇烈頭痛、頸
部僵直、背痛、畏光、意識喪失、癲發作缺氧、中樞神經功能
喪失等症狀」（見原判決第六頁第十四至十七行），則上揭死亡
證明書及病歷所載死亡原因，究竟憑何斷定？似非無再予詳查之
必要。原審就此未加調查，同有證據調查職責未盡之違失。以上
，或為上訴意旨所指摘，或屬本院得依職權調查之事項，應認原
判決仍具有撤銷發回更審之原因。
據上論結，應依刑事訴訟法第三百九十七條、第四百零一條，判
決如主文。
中    華    民    國  九十五  年    六    月  二十九  日
                      最高法院刑事第八庭
                          審判長法官  張  淳  淙
                                法官  張  春  福
                                法官  洪  昌  宏
                                法官  蔡  彩  貞
                                法官  賴  忠  星
      本件正本證明與原本無異
                                      書  記  官
中    華    民    國  九十五  年    七    月    三    日
                                                    Ｒ


司法院資訊處製作；財團法人民間司法改革基金會備份。
